ACORDAO-COMPLETO-2343268

ACÓRDÃO 1963/2019 ATA 7/2019 - SEGUNDA CÂMARA

VISTOS, relatados e discutidos estes autos de tomada de contas especial instaurada pelo então Ministério da Cultura em desfavor do Instituto de Desenvolvimento Humano, Social e Cultural Geração da Hora e do Sr. Patrick Muniz Ataliba, como então presidente da referida entidade, diante da total impugnação dos dispêndios inerentes ao Convênio 723133/2009 – Siafi 514132 (Peça 3, p. 36-42) destinado à implementação do Projeto “Diversão & Arte – Iniciação Musical” para a ministração de aulas de iniciação musical e de reforço pedagógico na arte da música em prol de 250 crianças, adolescentes e jovens em situação de vulnerabilidade social e pessoal, no bairro de Bangu e adjacências, no Rio de Janeiro – RJ, sob o valor total de R$ 213.878,20 com o aporte de R$ 212.878,20 em recursos federais e R$ 1.000,00 em recursos da contrapartida, tendo a vigência do ajuste sido fixada para o período de 30/12/2009 a 23/6/2011;
ACORDAM os Ministros do Tribunal de Contas da União, reunidos em Sessão da 2ª Câmara, ante as razões expostas pelo Relator, em:
9.1. considerar revéis o Instituto de Desenvolvimento Humano, Social e Cultural Geração da Hora e o Sr. Patrick Muniz Ataliba, nos termos do art. 12, § 3º, da Lei n.º 8.443, de 1992;
9.2. julgar irregulares as contas do Instituto de Desenvolvimento Humano, Social e Cultural Geração da Hora e do Sr. Patrick Muniz Ataliba, nos termos dos arts. 16, III, “b” e “c”, e 19, caput, da Lei n.º 8.443, de 1992, para condená-los, solidariamente, ao pagamento do débito apurado nestes autos, atualizado monetariamente e acrescido de juros de mora calculados desde as datas indicada até o efetivo recolhimento, fixando-lhes o prazo de 15 (quinze) dias, contados da ciência deste Acórdão, para que comprovem, perante o Tribunal, o recolhimento da correspondente importância ao Tesouro Nacional, nos termos do art. 23, III, “a”, da citada lei e do art. 214, III, “a”, do Regimento Interno do TCU (RITCU) , sob as seguintes condições:
	VALOR ORIGINAL (R$) 
	DATA DA OCORRÊNCIA

	212.878,20
	8/7/2010

9.3. aplicar em desfavor do Instituto de Desenvolvimento Humano, Social e Cultural Geração da Hora e do Sr. Patrick Muniz Ataliba, individualmente, a multa prevista no art. 57 da Lei n.º 8.443, de 1992, sob o valor de R$ 60.000,00 (sessenta mil reais) , com a fixação do prazo de quinze dias, contados da ciência deste Acórdão, para comprovarem, perante o Tribunal (art. 214, III, “a”, do RITCU) , o recolhimento da dívida ao Tesouro Nacional, atualizada monetariamente na forma da legislação em vigor;
9.4. autorizar, caso requerido, nos termos do art. 26 da Lei n.º 8.443, de 1992, e do art. 217 do RITCU, o parcelamento das dívidas fixadas por este Acórdão em até 36 (trinta e seis) parcelas mensais e sucessivas, sobre as quais incidirão a atualização monetária e os correspondentes acréscimos legais, esclarecendo aos responsáveis que a falta de pagamento de qualquer parcela importará no vencimento antecipado do saldo devedor, sem prejuízo das demais medidas legais;
9.5. autorizar, desde logo, a cobrança judicial das dívidas fixadas por este Acórdão, nos termos do art. 28, inciso II, da Lei n.º 8.443, de 1992, caso não atendidas as notificações; e
9.6. determinar que a unidade técnica envie a cópia deste Acórdão, acompanhado do Relatório e da Proposta de Deliberação que o fundamenta, à Procuradoria da República no Estado do Rio de Janeiro, nos termos do art. 16, § 3º da Lei n.º 8.443, de 1992, e do art. 209, § 7º, do RITCU, para o ajuizamento das ações civis e penais cabíveis.

Tomada de Contas Especial instaurada pelo Ministério da Cultura em desfavor do Instituto de Desenvolvimento Humano, Social e Cultural Geração da Hora e do Sr. Patrick Muniz Ataliba, como então presidente da referida entidade privada, diante da total impugnação dos dispêndios inerentes ao Convênio 723133/2009  Siafi 514132  (peça 3, p. 36-42) destinado à implementação do Projeto Diversão & Arte  Iniciação Musical, voltado à ministração de aulas de iniciação musical e reforço pedagógico na arte da música para 250 crianças, adolescentes e jovens em situação de vulnerabilidade social e pessoal, no bairro de Bangu e adjacências, no Estado do Rio de Janeiro, tendo a vigência do ajuste sido fixada para o período de 30/12/2009 a 23/6/2011 com a previsão do aporte total sob o valor de R$ 213.878,20, sendo R$ 212.878,20 em recursos federais e R$ 1.000,00 em recursos da contrapartida da entidade convenente.

Segunda Câmara

então Ministério da Cultura.

3. Responsáveis: Instituto de Desenvolvimento Humano, Social e Cultural Geração da Hora (CNPJ 07.344.191/0001-58); e Patrick Muniz Ataliba (CPF XXX.369.817-XX).

13.1. Ministros presentes: Ana Arraes (Presidente), Aroldo Cedraz e Raimundo Carreiro.
13.2. Ministros-Substitutos presentes: Marcos Bemquerer Costa e André Luís de Carvalho (Relator).

ANDRÉ DE CARVALHO

Tratam os autos de tomada de contas especial instaurada pelo então Ministério da Cultura em desfavor do Instituto de Desenvolvimento Humano, Social e Cultural Geração da Hora e do Sr. Patrick Muniz Ataliba, como então presidente da referida entidade, diante da total impugnação dos dispêndios inerentes ao Convênio 723133/2009 – Siafi 514132 (Peça 3, p. 36-42) destinado à implementação do Projeto “Diversão & Arte – Iniciação Musical” para a ministração de aulas de iniciação musical e de reforço pedagógico na arte da música em prol de 250 crianças, adolescentes e jovens em situação de vulnerabilidade social e pessoal, no bairro de Bangu e adjacências, no Rio de Janeiro – RJ, sob o valor total de R$ 213.878,20 com o aporte de R$ 212.878,20 em recursos federais e R$ 1.000,00 em recursos da contrapartida, tendo a vigência do ajuste sido fixada para o período de 30/12/2009 a 23/6/2011.
2.	Após a análise final do feito, o auditor federal lançou o seu parecer conclusivo à Peça 21, com a anuência dos dirigentes da unidade técnica (Peças 22 e 23) , nos seguintes termos:
“Introdução:
Cuidam os autos de tomada de contas especial instaurada pelo Ministério da Cultura em desfavor do Instituto de Desenvolvimento Humano, Social e Cultural Geração da Hora e do Sr. Patrick Muniz Ataliba, ex-presidente da referida entidade no período de 8/4/2005 a 5/2/2015, em razão da não comprovação da boa e regular aplicação dos recursos repassados à entidade, por força do Convênio 723133/2009 – Siafi 514132 – (peça 3, p. 36-42) , que tinha por objeto a implementação do Projeto ‘Diversão & Arte – Iniciação Musical’, que visava a ministração de aulas de iniciação musical e reforço pedagógico na arte da música para 250 crianças, adolescentes e jovens em situação de vulnerabilidade social e pessoal, no bairro de Bangu e adjacências, em conformidade com o respectivo Plano de Trabalho e de Aplicação, registrados no SICONV, com vigência no período de 31/12/2009 a 20/06/2011.
Histórico:
Conforme disposto no plano de trabalho (peça 3, p. 2-15) e na cláusula quarta do termo de convênio (peça 3, p. 36-42) foram previstos R$ 213.878,20 para a execução do objeto, dos quais R$ 212.878,20 repassados pelo concedente e R$ 1.000,00 correspondentes à contrapartida. A publicação do extrato do termo de convênio consta à peça 3, p. 43, cuja vigência original era até 20/12/2010. Posteriormente o concedente prorrogou de ofício a vigência do convênio até 20/6/2011 (peça 1, p. 17) .
A União liberou efetivamente a quantia de R$ 212.878,20, mediante a ordem bancária 2010OB800206, emitida em 1/7/2010 (peça 3, p. 46) . Os recursos foram creditados na conta corrente específica do convênio em 8/7/2010 (peça 4, p. 37) .
Conforme citado no Parecer Técnico 45/2014 (peça 4, p. 47-55) , o concedente solicitou ao convenente a apresentação da prestação de contas do aludido convênio, que mesmo após reiteração não a apresentou, ensejando a instauração da presente Tomada de Contas Especial. As reiterações de cobranças pela apresentação da prestação de contas remontam o exercício de 2012, conforme ofícios expedidos aos responsáveis (peça 6, p. 34-37) .
Posteriormente, o convenente juntou documentação parcial no SISCONV (peça 3, p. 56-68 e peça 4, p. 1-46) , tendo sido considerada insuficiente para análise e aprovação das contas. Conforme citado no referido Parecer, a documentação consistia em algumas fotografias, lista nominal de participantes, notas fiscais e extratos bancários.
Assim, em 18/8/2014 a convenente foi diligenciada a apresentar a documentação complementar necessária à análise da prestação de contas, conforme Ofício 112/2014 (peça 4, p. 56-63) . Em 29/8/2014 o convenente solicitou prorrogação de prazo para apresentação da documentação solicitada (peça 4, p. 65) , tendo sido concedido o prazo final de 9/10/2014 (peça 4, p. 66-67) . A diligência não foi atendida e não houve qualquer outra manifestação do convenente nos autos da Tomada de Contas Especial.
Ante o não envio da documentação solicitada, foram emitidos o Parecer Técnico 74/2014 (peça 5, p. 3-6) e Parecer Financeiro 39/2015 (peça 5, p. 7-11) , ambos pela não aprovação da prestação de contas do Convênio 723133/2009. 
Por meio dos Ofícios 137/2015 (peça 5, p. 12-13) , 138/2015 (peça 6, p. 1-2) e 139/2015 (peça 6, p. 3-4) , os responsáveis foram notificados a devolverem o valor integral recebido através do convênio, ante a não aprovação da prestação de contas. Os ofícios de notificação foram recebidos no endereço correto, conforme avisos de recebimento (peça 6, p. 5-7) . 
O Relatório de TCE 5/2017 (peça 6, p. 72-75) confirmou o dano ao erário de R$ 212.878,20, cujo valor atualizado, até 15/3/2017, era de R$ 402.559,48, sob a responsabilidade solidária do Instituto de Desenvolvimento Humano Social e Cultural Geração da Hora e o Sr. Patrick Muniz Ataliba.
O Relatório de Auditoria 647/2017 (peça 6, p. 80-83) , bem como os respectivos Certificado de Auditoria (peça 6, p. 84) e Parecer do dirigente de controle interno (peça 6, p. 86) , todos emitidos pela CGU, concluem que os autos se encontram em consonância com os normativos aplicáveis, opinando pela irregularidade das contas com responsabilização solidária do Instituto de Desenvolvimento Humano, Social e Cultural Geração da Hora (Instituto Geração da Hora) e o Senhor Patrick Muniz Ataliba. 
A ciência ministerial com pronunciamento pela irregularidade está datada de 3/8/2017 (peça 6, p. 91-92) .
Na instrução inicial (peça 8) , analisando-se os documentos dos autos, concluiu-se pela necessidade de realização de citação solidária do Instituto de Desenvolvimento Humano Social e Cultural Geração da Hora com o Sr. Patrick Muniz Ataliba, bem como de audiência a este último, nos seguintes termos:
12.1	Citação
Irregularidade: não comprovação da boa e regular aplicação os recursos recebidos por força do Convênio 723133/2009 (Siafi 514132) , em razão da apresentação parcial da documentação exigida na prestação de contas, bem como da verificação das seguintes irregularidades:
a) não demonstração do recebimento dos bens e a respectiva destinação de uso com a vinculação ao objeto do Convênio;
b) ausência de comprovação do atingimento dos seus objetivos;
c) apresentação parcial de contratos firmados com prestadores de serviços e respectivos recibos de pagamentos; 
d) ausência de nexo entre as despesas e o serviço executado no convênio, relativamente à aquisição de combustível e de vale-transporte; 
e) relatório fotográfico não evidenciaram nexo de causalidade entre o convênio e o Núcleo de Iniciação Musical; e
f) ausência de termos de presença dos jovens às atividades e conclusão dos cursos e inexistência de documentos relacionados aos cursos/oficinas ministrados no período de vigência do convênio, além de não constar documentação em que seja possível demonstrar o vínculo das despesas com o previsto no Plano de Trabalho.
Conduta: a) não apresentar a documentação completa na prestação de contas, exigida na cláusula oitava do Convênio 723133/2009; b) aplicar de forma irregular os recursos recebidos do Convênio 723133/2009, conforme irregularidades listadas.
Nexo de causalidade: a não apresentação da documentação completa para a prestação de contas e a aplicação irregular dos recursos do Convênio 723133/2009, resultaram na presunção de utilização indevida dos recursos e, consequentemente, na presunção de dano ao Erário.
Culpabilidade - Sr. Patrick Muniz Ataliba: a conduta do responsável é reprovável, posto que na qualidade de presidente do Instituto, estava ciente da documentação exigida para a prestação de contas do convênio, por ele assinado, bem como quanto à correta aplicação dos recursos, de forma a obter a aprovação relativa a 100% dos recursos recebidos. Há, ainda, elementos indicativos da consciência da ilicitude praticada, já que o mesmo foi notificado para apresentação da prestação de contas e posteriormente diligenciado a complementar a documentação, sendo razoável exigir do responsável conduta diversa daquela que adotou, considerando as circunstâncias que o cercava, não estando albergado em nenhuma excludente de ilicitude.
Culpabilidade - Instituto de Desenvolvimento Humano, Social e Cultural Geração da Hora: Na qualidade de pessoa jurídica de direito privado, a instituição destinatária de recursos públicos federais para consecução de finalidade pública, responde solidariamente com seus administradores pelos danos causados ao erário, nos termos da Súmula TCU 286.
12.2	Audiência
Irregularidade: não cumprimento do prazo estipulado para a apresentação da prestação de contas dos recursos recebidos por força do Convênio 723133/2009 (Siafi 514132) , firmado em 31/12/2009, entre o Ministério da Cultura e o Instituto de Desenvolvimento Humano, Social e Cultural Geração da Hora.
Conduta: descumprir o prazo estipulado para prestação de contas dos valores transferidos por meio do Convênio 723133/2009 (Siafi 514132) , expirado em 20/7/2011.
Em cumprimento ao pronunciamento da unidade (peça 10) , foram efetuadas a citação e audiência dos responsáveis por meio dos Ofícios 385 e 386/2018 (peças 11 e 12) , efetivamente recebidos conforme avisos de recebimentos – ARs (peças 13 e 14) .
O Instituto de Desenvolvimento Humano, Social e Cultural Geração da Hora requereu em 18/7/2018 prorrogação de prazo por 45 dias para responder à citação (peça 15) , tendo sido concedida conforme despacho (peça 16) . Assim, o prazo final para encaminhamento de resposta se deu em 5/9/2018.
Transcorrido o prazo regimental, os responsáveis permaneceram silentes. Operam-se, portanto, os efeitos da revelia, dando-se prosseguimento ao processo, nos termos do art. 12, §3º, da Lei 8.443/1992.
Exame técnico:
Nos processos do TCU, a revelia não conduz à presunção de que seriam verdadeiras todas as imputações levantadas contra os responsáveis, diferentemente do que ocorre no processo civil, em que a revelia do réu opera a presunção da verdade dos fatos narrados pelo autor. Dessa forma, a avaliação da responsabilidade do agente não pode prescindir da prova existente no processo ou para ele carreada. 
Ao não apresentar suas defesas, os responsáveis deixaram de produzir prova da regular aplicação dos recursos sob suas responsabilidades, em afronta às normas que impõem aos gestores públicos a obrigação legal de, sempre que demandados pelos órgãos de controle, apresentarem os documentos que demonstrem a correta utilização das verbas públicas, a exemplo do contido no art. 93 do Decreto-Lei 200/67: “Quem quer que utilize dinheiros públicos terá de justificar seu bom e regular emprego na conformidade das leis, regulamentos e normas emanadas das autoridades administrativas competentes.” 
Considerando o princípio da verdade real que rege esta Corte, ainda que as alegações de defesa não tenham sido apresentadas, a revelia não afasta a obrigatoriedade da análise dos elementos probatórios disponíveis nos autos, conforme reiterados acórdãos do Tribunal (Acórdão 163/2015-TCU-Segunda Câmara, Rel.  Min. Subst. André de Carvalho; 2.685/2015 – 2ª Câmara, Rel. Min. Raimundo Carreiro; 2.801/2015 – 1ª Câmara, Rel. Min. Walton Alencar Rodrigues; 4.340/2015 – 1ª Câmara, Rel. Min. Subst. Weder de Oliveira e 5.537/2015 – 1ª Câmara, Rel. Min. Subst. Weder de Oliveira) . Assim, procurou-se buscar, em manifestações dos responsáveis na fase interna desta Tomada de Contas Especial, se havia algum argumento que pudesse ser aproveitado a seu favor.	
No entanto, examinando os autos, observa-se que, em obediência aos princípios constitucionais que asseguram o direito ao contraditório e à ampla defesa, os responsáveis foram devidamente notificados na fase interna, sendo dada a oportunidade para que viessem ao processo e se manifestassem. Entretanto, os mesmos permaneceram silentes, não havendo nenhum argumento que possa vir a ser analisado e posteriormente utilizado para afastar as irregularidades apontadas.
Vale ressaltar que a pretensão punitiva do TCU, conforme Acórdão 1441/2016-TCU-Plenário, que uniformizou a jurisprudência acerca dessa questão, subordina-se ao prazo geral de prescrição indicado no art. 205 do Código Civil, que é de 10 anos, contado da data de ocorrência da irregularidade sancionada, nos termos do art. 189 do Código Civil, sendo este prazo interrompido pelo ato que ordenar a citação, a audiência ou a oitiva do responsável. No caso em exame, não ocorreu a prescrição, uma vez que a liberação dos recursos ocorreu 1/7/2010 (peça 3, p. 46) e o ato de ordenação da citação em 15/6/2018 (peça 10) , portanto há menos de 10 anos.
Em se tratando de processo em que as partes interessadas não se manifestaram acerca das irregularidades imputadas, não há elementos para que se possa efetivamente aferir e reconhecer a ocorrência de boa-fé na conduta dos responsáveis ou de quaisquer outros excludentes de culpabilidade, podendo o Tribunal, desde logo, proferir o julgamento de mérito pela irregularidade das contas, nos termos dos §§ 2º e 6º do art. 202 do Regimento Interno do TCU. (Acórdão 133/2015-TCU-Primeira Câmara, Rel. Min. Bruno Dantas; 2.455/2015 – 1ª Câmara, Rel. Min. Bruno Dantas; 3.604/2015 – 1ª Câmara, Rel. Min. Bruno Dantas; 5.070/2015 – 2ª Câmara, Rel. Min. Subst. André de Carvalho e 2.424/2015 – Plenário, Rel. Min. Benjamin Zymler) .
Dessa forma, o Instituto de Desenvolvimento Humano Social e Cultural Geração da Hora e o Sr. Patrick Muniz Ataliba devem ser considerados revéis, nos termos do art. 12, §3º, da Lei 8.443/1992, devendo as contas serem julgadas irregulares, condenando-os ao débito apurado e aplicando-lhes a multa prevista nos arts. 57 e 58 da Lei 8.443/1992.
Conclusão:
Em face da análise promovida conclui-se que a conduta dos responsáveis causou dano ao erário em decorrência da não comprovação da boa e regular aplicação dos recursos repassados por força do Convênio 723133/2009 - Siafi 514132, em razão da apresentação parcial da documentação exigida na prestação de contas, bem como da verificação das irregularidades descritas no item 12.1.
Com efeito, em função da revelia dos responsáveis, não foi possível sanear as irregularidades a eles atribuídas, tampouco elidir o débito a eles imputado. Ademais, inexistem nos autos elementos que demonstrem a boa-fé dos responsáveis ou a ocorrência de outros excludentes de culpabilidade. Desse modo, suas contas devem, desde logo, ser julgadas irregulares, nos termos do art. 202, § 6º, do Regimento Interno do TCU, procedendo-se à sua condenação em débito, bem como aplicada a multa prevista no art. 57 da Lei 8.443/1992.
Proposta de encaminhamento:
Diante do exposto, submetem-se os autos à consideração superior, propondo-se a adoção das seguintes medidas:
a)	considerar revéis o Instituto de Desenvolvimento Humano Social e Cultural Geração da Hora (CNPJ: 07.344.191/0001-58) e o Sr. Patrick Muniz Ataliba (CPF XXX.369.817-XX) , ex-presidente do referido Instituto de 8/4/2005 a 5/2/2015, com fundamento no § 3º, art. 12, Lei 8.443, de 16 de julho de 1992;
b)	com fundamento nos arts. 1º, inciso I, 16, inciso III, alíneas “a” e “c”, da Lei 8.443/1992 c/c os arts. 19 e 23, inciso III, da mesma Lei, e com arts. 1º, inciso I; 209, incisos I e III; 210 e 214, inciso III, do Regimento Interno, que sejam julgadas irregulares as contas do Instituto de Desenvolvimento Humano Social e Cultural Geração da Hora (CNPJ: 07.344.191/0001-58) e do Sr. Patrick Muniz Ataliba (CPF XXX.369.817-XX) , e condená-los, solidariamente, ao pagamento da quantia a seguir especificada, com a fixação do prazo de quinze dias, a contar da notificação, para comprovar, perante o Tribunal (art. 214, inciso III, alínea “a”, do Regimento Interno) , o recolhimento da dívida aos cofres do Tesouro Nacional, atualizada monetariamente e acrescida dos juros de mora, calculados a partir da data discriminada, até a data do recolhimento, na forma prevista na legislação em vigor.
	VALOR ORIGINAL (R$) 
	DATA DA OCORRÊNCIA

	212.878,20
	8/7/2010

Valor atualizado até 4/10/2018: R$ 346.097,38 (peça 18) 
c)	aplicar ao Instituto de Desenvolvimento Humano Social e Cultural Geração da Hora (CNPJ: 07.344.191/0001-58) e ao Sr. Patrick Muniz Ataliba (CPF XXX.369.817-XX) a multa prevista no art. 57 da Lei 8.443/1992;
d)	autorizar, desde logo, nos termos do art. 28, inciso II, da Lei 8.443/1992, a cobrança judicial da dívida caso não atendidas as notificações;
e)	autorizar pagamento das dívidas do Instituto de Desenvolvimento Humano Social e Cultural Geração da Hora e do Sr. Patrick Muniz Ataliba, em até 36 parcelas mensais e consecutivas, nos termos do art. 26 da Lei 8.443/1992 c/c o art. 217 do Regimento Interno, fixando-lhes o prazo de quinze dias, a contar do recebimento da notificação, para comprovarem perante o Tribunal o recolhimento da primeira parcela, e de trinta dias, a contar da parcela anterior, para comprovar o recolhimento das demais parcelas, devendo incidir sobre cada valor mensal, atualizado monetariamente, os juros de mora devidos, na forma prevista na legislação em vigor;
f)	alertar os responsáveis de que a falta de comprovação do recolhimento de qualquer parcela importará no vencimento antecipado do saldo devedor, nos termos do § 2º do art. 217 do Regimento Interno deste Tribunal;
g)	enviar cópia do Acórdão que vier a ser proferido à Secretaria Federal de Controle Interno, ao Ministério da Cultura e aos responsáveis, para ciência, informando que a deliberação, acompanhada do Relatório e Voto que a fundamentarem, estará disponível para consulta no endereço www.tcu.gov.br/acordaos, além de esclarecer que, caso requerido, o TCU poderá fornecer sem custos as correspondentes cópias, de forma impressa; e
h)	encaminhar cópia da deliberação, bem como do relatório e do voto que a fundamentarem, ao Procurador-Chefe da Procuradoria da República no Estado do Rio de Janeiro, nos termos do § 3º do art. 16 da Lei 8.443/1992 c/c o § 7º do art. 209 do Regimento Interno do TCU, para adoção das medidas que entender cabíveis.”
3.	Enfim, por intermédio do Exmo. Sr. Subprocurador-Geral Lucas Rocha Furtado, o MPTCU anuiu, em cota singela (Peça 24) , à referida proposta da unidade técnica.
		É o Relatório.

não há

Subprocurador-Geral Lucas Rocha Furtado.

TOMADA DE CONTAS ESPECIAL CONVÊNIO. MINISTÉRIO DA CULTURA. TOTAL IMPUGNAÇÃO DOS DISPÊNDIOS. CITAÇÃO. SOLIDARIEDADE. REVELIA. CONTAS IRREGULARES. DÉBITO. MULTA.

TOMADA DE CONTAS ESPECIAL (TCE)

Secretaria de Controle Externo de Tomada de Contas Especial (Secex-TCE).

Tratam os autos de tomada de contas especial instaurada pelo então Ministério da Cultura em desfavor do Instituto de Desenvolvimento Humano, Social e Cultural Geração da Hora e do Sr. Patrick Muniz Ataliba, como então presidente da referida entidade, diante da total impugnação dos dispêndios inerentes ao Convênio 723133/2009 – Siafi 514132 (Peça 3, p. 36-42) destinado à implementação do Projeto “Diversão & Arte – Iniciação Musical” para a ministração de aulas de iniciação musical e de reforço pedagógico na arte da música em prol de 250 crianças, adolescentes e jovens em situação de vulnerabilidade social e pessoal, no bairro de Bangu e adjacências, no Rio de Janeiro – RJ, sob o valor total de R$ 213.878,20 com o aporte de R$ 212.878,20 em recursos federais e R$ 1.000,00 em recursos da contrapartida, tendo a vigência do ajuste sido fixada para o período de 30/12/2009 a 23/6/2011.
2.	Os recursos federais destinados à implementação das ações pactuadas no aludido convênio teriam sido integralmente liberados, em 1º/7/2010, por meio da Ordem Bancária n.º 2010OB800206 sob o valor de R$ 212.878,20.
3.	Como visto, por meio do Parecer Técnico n.º 74/2014 (Peça 5, fls. 3/6) , o órgão concedente anotou que a documentação apresentada pelo convenente a título de prestação de contas estaria incompleta, deixando de comprovar, assim, a boa e regular aplicação dos recursos federais despendidos, e, por esse motivo, o tomador de contas pugnou pela responsabilização solidária da aludida entidade convenente e do seu gerente, tendo o controle interno se manifestado pela subsistência da correspondente irregularidade.
4.	No âmbito do TCU, a Secex-TCE promoveu a citação solidária do Instituto de Desenvolvimento Humano, Social e Cultural Geração da Hora e do Sr. Patrick Muniz Ataliba para apresentarem as suas alegações de defesa ou promoverem o recolhimento do débito pelo valor total repassado, em face das seguintes irregularidades:
“ (...) a) não apresentação da documentação do recebimento dos bens e a respectiva destinação do seu uso compatível com o objeto do Convênio;
b) ausência de comprovação do atingimento dos objetivos do ajuste;
c) apresentação apenas parcial dos contratos celebrados com prestadores de serviços e dos respectivos recibos de pagamentos; 
d) ausência de nexo causal entre os dispêndios realizados e os serviços executados no convênio, relativamente à aquisição de combustível e de vale-transporte; 
e) relatório fotográfico deficiente, de modo a não evidenciar nexo de causalidade entre o convênio e o Núcleo de Iniciação Musical; e
f) ausência dos termos de presença dos jovens nas atividades e conclusão dos cursos e inexistência de documentos relacionados aos cursos/oficinas ministrados no período de vigência do convênio, além de não constar documentação em que seja possível demonstrar o vínculo das despesas com o previsto no Plano de Trabalho.”
5.	Apesar, contudo, da regular citação, os responsáveis deixaram transcorrer in albis o prazo para apresentarem as suas defesas ou recolherem o valor do débito, passando à condição de revéis, nos termos do art. 12, § 3º, da Lei nº 8.443, de 1992, com o prosseguimento normal do feito.
6.	De toda sorte, após a análise final do feito, a unidade técnica e o MPTCU pugnaram pela irregularidade das contas dos responsáveis para condená-los em débito e em multa. 
7.	Incorporo os pareceres da Secex-TCE e do MPTCU a estas razões de decidir.
8.	A incompleta documentação apresentada pelos responsáveis a título de prestação de contas impede a devida comprovação sobre a efetiva aplicação dos recursos federais, impedindo, ainda, a necessária demonstração do nexo causal entre o aporte dos recursos federais e os dispêndios supostamente incorridos no referido convênio, evidenciando a subsistência do aludido dano ao erário.
9.	Bem se sabe que a jurisprudência do TCU é firme no sentido da responsabilidade pessoal do gestor pela comprovação da boa e regular aplicação dos recursos federais recebidos mediante convênio ou instrumentos congêneres, submetendo-se todo aquele que utiliza ou gerencia recursos públicos ao dever de demonstrar o correto emprego dos valores federais, nos termos dos arts. 70, parágrafo único, e 37, caput, da Constituição de 1988 e do art. 93 do Decreto-Lei nº 200, de 25 de fevereiro de 1967 (v.g. Acórdãos 27/2004, 371/1999 e 384/1998, da 2ª Câmara, Acórdão 92/1999-TCU-Primeira Câmara, e Decisão 667/1995-Plenário) .
10.	Por esse ângulo, além da falta de evidenciação do aludido nexo causal, a ausência dos documentos necessários para a comprovação da boa e regular aplicação dos recursos federais transferidos configura a ofensa não só às regras legais, mas também aos princípios basilares da administração pública, já que, ao final e ao cabo, o gestor deixa de prestar satisfação à sociedade sobre o efetivo emprego dos recursos públicos postos à sua disposição, dando ensejo, inclusive, à presunção legal de dano ao erário pela integralidade dos valores federais repassados, diante das evidências de desvio ou desperdício dos valores federais, mostrando-se adequada a proposta de condenação dos responsáveis em débito e em multa.
11.	Não se vislumbra, enfim, a prescrição da pretensão punitiva do TCU no presente caso concreto, haja vista que, nos termos do Acórdão 1441/2016-TCU-Plenário, não houve o transcurso de mais de dez anos entre a ordem para a citação no âmbito do TCU, em 15/6/2018 (Peça 10) , e a data fatal a prestação de contas final do ajuste, em 23/6/2011 (Peça 1, fl. 12) .
12.	Ocorre que, por meio do aludido Acórdão 1.441/2016 proferido pelo Plenário na Sessão Extraordinária de 8/6/2016, o TCU firmou o seu entendimento no sentido de que a prescrição da pretensão punitiva deve seguir a regra geral do prazo decenal, contado a partir do fato, em linha com o art. 205 do Código Civil brasileiro, interrompendo-se a contagem do aludido prazo com a ordem de citação, nos termos do art. 240, caput, da Lei n.º 13.105 (Código Processual Civil) , de 2015. 
13.	Sem prejuízo, todavia, do respeito a esse entendimento do Tribunal, reitero a minha ressalva já registrada em vários outros julgados do TCU no sentido de que, na ausência de lei específica, o TCU não deveria aplicar qualquer prazo prescricional sobre a referida pretensão punitiva ou, então, na pior das hipóteses, o Tribunal deveria aplicar a regra prescricional fixada pela Lei nº  9.873, de 1999, não só porque ela trata diretamente de prescrição no âmbito do direito administrativo sancionador, mas também porque, entre outras medidas, a aludida lei manda aplicar o prazo prescricional penal, quando a infração administrativa também configure crime, além de determinar expressamente que, no caso de ilícito continuado ou permanente, a contagem do prazo se inicie no dia da cessação do aludido ilícito. 
14.	Por conseguinte, ao tempo em que registro essa minha posição pessoal, pugno pela aplicação da multa legal aos responsáveis, submetendo-me, pois, ao entendimento fixado pelo TCU no âmbito do aludido Acórdão 1441/2016-TCU-Plenário.
15.	Entendo, portanto, que o TCU deve julgar irregulares as contas do Instituto de Desenvolvimento Humano, Social e Cultural Geração da Hora e do Sr. Patrick Muniz Ataliba, nos termos do art. 16, III, “b” e “c”, da Lei n.º 8.443, de 1992, para condená-los solidariamente ao pagamento do débito apurado nos autos, além de lhes aplicar a multa prevista no art. 57 da mesma lei.
	Ante o exposto, pugno pela prolação o Acórdão ora submetido a este Colegiado.
TCU, Sala das Sessões, em 19 de março de 2019.
Ministro-Substituto ANDRÉ LUÍS DE CARVALHO 
Relator